臺灣板橋地方法院刑事判決　　　　　　　　　　　　九十二年度易字第三０一０號
　　公　訴　人　臺灣板橋地方法院檢察署檢察官
　　被　　　告　己○○
右列被告因贓物案件，經檢察官聲請簡易判決處刑（九十二年度偵字第五九七號），
本院認不得以簡易判決處刑為之，改依通常程序審理，本院判決如左：
    主  文
己○○無罪。
    理  由
一、公訴意旨略以：被告己○○明知羅至誠所交付懸掛偽造車號Ｂ二─一八二五號車
    牌之自用小客車（原車牌號碼：ＤＥ─五九三九號，起訴書誤載為「ＤＥ─五九
    六九」號），係丙○○於民國八十七年六月二十五日凌晨三時許，在台北縣永和
    市○○○路○段四十號前所失竊者，竟基於牙保贓物之故意，於八十七年七月八
    日十九時許，在臺北縣板橋市○○路二○七號前，將前開贓車販售予乙○○（八
    十八年九月三日更名為甲○○）。嗣經警當場查獲，始悉上情。並扣得偽造之Ｂ
    二─一八二五號車牌兩面及偽造之上開車號之行車執照二張。因認被告係涉犯刑
    法第三百四十九條第一項之牙保贓物罪嫌云云。
二、按犯罪事實應依證據認定之，無證據不得推定其犯罪事實；又不能證明被告犯罪
    者，即應諭知無罪之判決，刑事訴訟法第一百五十四條、第三百零一條第一項分
    別定有明文。次按認定不利於被告之事實，須依積極證據，苟積極證據不足為不
    利於被告事實之認定，即應為有利於被告之認定，更不必有何有利之證據。再事
    實之認定，應憑證據，如未能發現相當證據，或證據不足以證明，自不能以推測
    或擬制之方法，以為裁判之基礎。又按牙保贓物罪之成立，係以買賣雙方之買賣
    契約是否成立為斷，雙方之買賣之標的、價金須達於合致，契約始謂成立。最高
    法院著有二十五年度上字第六八０六號判例，及台灣高等法院所著八十九年度上
    易字第四四四八號判決等見解，可資參照。
三、訊據被告己○○於本院審理中固不否認居中介紹證人戊○○、乙○○購買羅至誠
    提供之上開車輛乙節，然堅詞否認涉有牙保贓物罪嫌，辯稱：該買賣贓車之交易
    沒有談成等語。而公訴到庭檢察官認被告己○○涉有收受贓物罪嫌，無非係以被
    告於八十七年七月九日警詢、同年月二十七日偵訊及九十二年四月八日偵訊中所
    為自白，以及證人丙○○、證人乙○○（即甲○○）之證言、車輛竊盜車牌失竊
    資料查詢報表與贓物認領保管單等為其唯一論據。惟查：
  (一)本件查獲扣案之原車號ＤＥ－五九二九號自用小客車，係雍銓營造工程股份有限
    公司所有，於八十七年六月二十五日凌晨三時許在台北縣永和市○○○路○段四
    十號前失竊，該車所懸掛之Ｂ二－一八二五號車牌，則係丁○所有，且無失竊紀
    錄等情，業經證人丙○○於警詢及偵訊中證稱：「我失竊的ＤＥ－五九三九號自
    用小客車（綠色、引擎號碼：ＶＱ00000000Ａ、ＮＩＳＳＡＮ廠牌、二
    九八八ＣＣ、一九九八年出廠），車主為雍銓營造工程股份有限公司，使用人係
    我父親陳孟啟，於八十七年六月二十五日凌晨三時許，在台北縣永和市○○○路
    ○段四十號前失竊」等語（見台灣板橋地方法院檢察署八十七年度偵字第一四四
    三０號偵查卷第五十四頁），並有車輛竊盜車牌失竊資料個別查詢報表－查詢車
    輛認可資料一件在卷可查（見上開偵查卷第五十六至五十七頁、第七十四頁）。
    且證人丁○亦於警詢及偵訊中證稱：「Ｂ二－一八二五號自用小客車行照及車牌
    均未曾遺失過，車子平常是我自己本人使用」等語（見上開偵查卷第五十九至六
    十頁、第七十三至七十四頁），並有車籍作業系統查詢認可資料一件在卷可佐（
    見上開偵查卷第六十一、六十二頁）。足見上述原車牌號碼ＤＥ─五九三九號之
    自用小客車，固為贓車無誤。
  (二)次查，證人即員警戊○○於偵訊中證稱：「那天有秘密證人提供線報，我們與Ａ
    Ｂ車集團約在中和，當時己○○車上有二男一女，己○○下車後，就指給我們看
    該ＡＢ車，然後試車，在板橋我與秘密證人、己○○一起下車，呂榮長另騎機車
    來拿偽造的行照過來，開價二十五萬元，我們嫌太貴，己○○一直要向我拿錢準
    備離開，我遂表明警察身分上前逮捕」等語（見上開偵查卷第八十五至八十六頁
    ）；並於本院審理中證稱：「本案是因為同事請我幫忙，要我與乙○○一起約被
    告出來談買車的事情，是乙○○先跟被告約定見面地點，我們到的時候，被告已
    經在那裡等，車子也停放在附近，印象中除了被告以外並沒有其他人在場。之後
    被告駕駛扣案贓車載我跟乙○○在車上談買車的事情，車開到一半，被告才將車
    交由乙○○駕駛，被告在車上就主動提及這部車是俗稱的『ＡＢ車』，還保證三
    年以內即使被警方攔檢也不會有事，被告有請一個印刷廠老闆帶一張綠色類似行
    照的東西過來，但因被告要求付現金才願意交付行照及車鑰匙，所以沒看清楚是
    否即是行照。從被告到達約定地點直到被查獲為止，並沒有其他人出現與被告接
    洽，被告則曾以行動電話與人聯絡。我那時在等我同事支援，只好一直殺價拖延
    時間，但我同事還沒有來，被告又一直想拿錢走人，我只好表明是警察的身分將
    之逮捕」等語（見本院九十三年五月五日審理筆錄）。而證人乙○○於警詢中亦
    證稱：「因我得知己○○等人組成汽車竊盜集團，犯下多起汽車竊案，並以偽造
    未失竊之車牌懸掛在所竊贓車上（俗稱ＡＢ車）之方式，銷售車輛圖利。經我向
    警方檢舉此案後，遂以電話聯絡鍾某（指己○○）的行動電話，約定於八日下午
    五時許至台北縣中和市○○○○○道旁向其購買ＡＢ車，我即與警方一同前往約
    定地點進行查緝，其中一名員警戊○○與我一起假扮買主，其他警員在旁伺機行
    動。後經己○○前往約定地點駕駛紅色自用小客車前來，車上有二男一女，己○○要我和戊○○一起上車，行走約二百公尺，我們和己○○一起下車，就看到扣
    案贓車停放在該處，己○○將鑰匙交給我後，我和戊○○故意以試車的方式駛離
    現場，往台北縣板橋市○○路方向行駛，後來戊○○發現另一名成員呂榮長持偽
    造之行照前來，即上前逮捕」等語（見台灣板橋地方法院檢察署八十七年度偵字
    第一四四三０號偵查卷第三十八至三十九頁）。由上開證人所述，可見因證人戊○○、乙○○一再殺價拖延時間，因此被告與證人戊○○就該贓車之買賣價格尚
    未談妥，其間買賣契約尚未成立至明。由上述證人之證言，已不能證明被告所為
    符合前述牙保贓物罪之要件。則被告於本院審理中所陳：「當初跟證人戊○○談
    的價格是二十五萬元沒錯，但因戊○○一直想殺價到二十萬元，我是幫人家賣車
    ，不能同意，我聯繫羅至誠，羅至誠也說算了」等語（見本院九十三年五月五日
    審理筆錄），與上開證言互核相符。是被告上開辯詞，自堪予以採信。
  (三)綜上，被告雖居中向證人戊○○介紹本件贓車買賣，然該買賣契約始終未能成立
    ，已如前述。此外，復查無其他積極證據足資證明被告有何收受贓物犯行，揆諸
    首開說明，既無積極證據足以證明被告犯罪，自應為無罪之諭知。
四、雖公訴到庭檢察官於本院準備程序中，以言詞更正起訴犯罪事實第六行為「被告
    基於『收受』贓物之犯意」等語，並本件變更起訴法條為刑法第二百四十九條第
    一項之收受贓物罪。然按法院不得就未經起訴之犯罪事實審判，而諭知科刑之判
    決得變更檢察官所引應適用之法條者，亦應以起訴之事實為限。亦即法院必須於
    不妨害「起訴事實同一」之範圍內，始得自由認定事實適用法律。而起訴事實是
    否同一，應以檢察官擇為訴訟客體之基本社會事實是否相同，為判斷之標準；雖
    非謂其全部之事實均須一致，然其基本社會事實若不相同者，仍非屬於起訴事實
    同一之範疇，法院仍不得逕行變更起訴法條而為判決。最高法院著有九十一年度
    台上字第三四０八號、九十二年度台上字第四四０二號等判決可資參照。經查，
    本件檢察官所起訴之基本犯罪事實，係針對被告居中介紹證人戊○○、乙○○購
    買扣案贓車之「牙保贓物」事實，而被告是否涉犯「收受贓物」罪嫌，則係就其
    是否自該羅至誠之人處無償收受該贓車之事實予以評價之問題，此一事實核與公
    訴人起訴書所載牙保贓物之基本社會事實不同，揆諸前開說明，本非屬得為起訴
    法條變更之範疇。雖起訴書第三行曾提及「明知羅至誠所交付懸掛Ｂ二─一八二
    五號車牌之自用小客車係丙○○所失竊者」等語，然不僅並未進一步敘及被告於
    何時、何地、如何自該羅至誠之人處無償取得本件扣案贓車等有關收受贓物罪之
    基本構成要件事實，況該羅至誠之人，經警方調閱口卡片由被告指認結果，被告
    分別於八十七年六月二十六日及八十七年七月九日各指認出年籍資料全然不同之
    「羅志誠」與「羅至誠」二人（分見高雄市政府警察局刑案偵查卷第二十八頁、
    上開偵查卷第十九頁），則究竟是否由該羅至誠之人將扣案贓車無償交付被告，
    更屬有疑。即便依公訴人到庭檢察官當庭所更正者，亦非可認為該收受贓物之犯
    罪事實業經起訴。是本院自不得就被告是否涉及收受贓物罪嫌部分，予以審究，
    至被告是否另涉此部分罪嫌，應由檢察官另行偵查，附此敘明。
據上論斷，應依刑事訴訟法第三百零一條第一項，判決如主文。
中　　　華　　　民　　　國　　九十三　　年　　　六　　　月　　    八　　日
                              臺灣板橋地方法院刑事第十一庭
                                  審判長法  官  談  虎
                                        法  官  朱敏賢
                                        法  官  汪怡君
右正本證明與原本無異。
如不服本判決，應於判決送達後十日內向本院提出上訴狀 (應附繕本)，上訴於臺灣
高等法院。
                                        書記官  方蘭芬
中　　　華　　　民　　　國　　九十三　　年　　　六　　　月　　    九　　日
